【裁判字號】    93,訴,1722
【裁判日期】    950929
【裁判案由】    返還不當得利
【裁判全文】
臺灣臺中地方法院民事判決              93年度訴字第1722號
原      告  戊○○
            辛○○
            庚○○
            壬○○
            癸○○
            己○○
共      同
訴訟代理人  林益堂律師
被      告  丑○○
            丙○○○
            子○○
            甲○○
            丁○○
            寅○○
共      同
訴訟代理人  徐文宗律師
複  代理人  乙○○
上列當事人間請求返還不當得利事件，本院於民國95年9月15日
言詞辯論終結，判決如下：
    主    文
被告丑○○應給付原告戊○○新台幣參仟壹佰玖拾參元，原告辛○○、庚○○各新台幣肆仟柒佰玖拾元，原告壬○○、癸○○、
己○○各新台幣壹仟伍佰玖拾陸元。
被告丙○○○應給付原告戊○○新台幣貳仟貳佰貳拾伍元，原告
辛○○、庚○○各新台幣參仟參佰參拾捌元，原告壬○○、癸○○、己○○各新台幣壹仟壹佰壹拾參元。
被告子○○應給付原告戊○○新台幣貳仟零貳拾肆元，原告辛○○、庚○○各新台幣參仟零參拾陸元，原告壬○○、癸○○、己○○各新台幣壹仟零壹拾貳元。
被告甲○○應給付原告戊○○新台幣捌佰捌拾捌元，原告辛○○
、庚○○各新台幣壹仟參佰參拾貳元，原告壬○○、癸○○、己○○各新台幣肆佰肆拾肆元。
被告丁○○應給付原告戊○○新台幣壹仟壹佰肆拾肆元，原告辛○○、庚○○各新台幣壹仟柒佰壹拾陸元，原告壬○○、癸○○
、己○○各新台幣伍佰柒拾貳元。
被告寅○○應給付原告戊○○新台幣壹仟零捌拾捌元，原告辛○○、庚○○各新台幣壹仟陸佰參拾貳元，原告壬○○、癸○○、
己○○各新台幣伍佰肆拾肆元。
原告其餘之訴駁回。
訴訟費用由被告丑○○負擔29%，被告丙○○○負擔20%，被告子
○○負擔19%，被告甲○○負擔8%，被告丁○○負擔10%，被告寅
○○負擔10%，餘由原告負擔。
本判決第一項得假執行。但被告丑○○如各以新台幣參仟壹佰玖
拾參元、新台幣肆仟柒佰玖拾元、新台幣肆仟柒佰玖拾元、新台
幣壹仟伍佰玖拾陸元、新台幣壹仟伍佰玖拾陸元、新台幣壹仟伍
佰玖拾陸元為原告戊○○、辛○○、庚○○、壬○○、癸○○、
己○○預供擔保後，得免為假執行。
本判決第二項得假執行。但被告丙○○○如各以新台幣貳仟貳佰
貳拾伍元、新台幣參仟參佰參拾捌元、新台幣參仟參佰參拾捌元
、新台幣壹仟壹佰壹拾參元、新台幣壹仟壹佰壹拾參元、新台幣
壹仟壹佰壹拾參元為原告戊○○、辛○○、庚○○、壬○○、癸○○、己○○預供擔保後，得免為假執行。
本判決第三項得假執行。但被告子○○如各以新台幣貳仟零貳拾
肆元、新台幣參仟零參拾陸元、新台幣參仟零參拾陸元、新台幣
壹仟零壹拾貳元、新台幣壹仟零壹拾貳元、新台幣壹仟零壹拾貳
元為原告戊○○、辛○○、庚○○、壬○○、癸○○、己○○預
供擔保後，得免為假執行。
本判決第四項得假執行。但被告甲○○如各以新台幣捌佰捌拾捌
元、新台幣壹仟參佰參拾貳元、新台幣壹仟參佰參拾貳元、新台
幣肆佰肆拾肆元、新台幣肆佰肆拾肆元、新台幣肆佰肆拾肆元為
原告戊○○、辛○○、庚○○、壬○○、癸○○、己○○預供擔
保後，得免為假執行。
本判決第五項得假執行。但被告丁○○如各以新台幣壹仟壹佰肆
拾肆元、新台幣壹仟柒佰壹拾陸元、新台幣壹仟柒佰壹拾陸元、
新台幣伍佰柒拾貳元、新台幣伍佰柒拾貳元、新台幣伍佰柒拾貳
元為原告戊○○、辛○○、庚○○、壬○○、癸○○、己○○預
供擔保後，得免為假執行。
本判決第六項得假執行。但被告寅○○如各以新台幣壹仟零捌拾
捌元、新台幣壹仟陸佰參拾貳元、新台幣壹仟陸佰參拾貳元、新
台幣伍佰肆拾肆元、新台幣伍佰肆拾肆元、新台幣伍佰肆拾肆元
為原告戊○○、辛○○、庚○○、壬○○、癸○○、己○○預供
擔保後，得免為假執行。
原告其餘假執行之聲請駁回。
    事實及理由
壹、按訴狀送達後，原告不得將原訴變更或追加他訴，但擴張或
    減縮應受判決事項之聲明者，不在此限，民事訴訟法第255
    條第1項第3款定有明文。本件原告原起訴聲明係請求被告丑
    ○○、丙○○○、子○○、丁○○、寅○○、甲○○各應給
    付原告新台幣（下同）258,336元、177,660元、162,972元
    、93,528元、88,992元、108,972元，嗣於訴訟進行中，減
    縮訴之聲明如主文第一項至第三項、第五項至第六項所示，
    及請求被告甲○○應給付原告戊○○1,319元，原告辛○○
    、庚○○各1,978元，原告壬○○、癸○○、己○○各659元
    ，核與首揭規定相符，應予准許，合先敘明。
貳、原告主張：原告戊○○、辛○○、庚○○、壬○○、癸○○
    、己○○等六人共有臺中縣東勢鎮○○段六四一地號土地（
    下稱六四一地號土地），應有部分各為六分之一、四分之一
    、四分之一、十二分之一、十二分之一、十二分之一。被告
    丑○○、丙○○○、子○○、甲○○、丁○○、寅○○各為
    相鄰之同段六六○地號、六五九地號、六五八地號、六五七
    地號、六五五地號、六五四地號土地之所有權人。被告等人
    所有各坐落於上開土地上之房屋（下稱系爭房屋），越界建
    築，分別無權占用原告所有之六四一地號土地之部分，其詳
    細情形為：丑○○之房屋占有如附圖所示Ｇ部分23.95平方
    公尺，丙○○○之房屋占有土地如附圖所示Ｆ部分16.69平
    方公尺，子○○之房屋占有如附圖所示Ｅ部分15.18平方公
    尺，甲○○之房屋占有如附圖所示Ｄ部分9.89平方公尺，丁○○之房屋占有如附圖所示Ｂ部分8.58平方公尺，寅○○之
    房屋占有如附圖所示Ａ部分8.16平方公尺。原告之前為此依
    民法第767條之規定，起訴請求被告等人分別將上開占用六
    四一地號土地部分之系爭房屋拆除，並將土地返還原告，而
    經臺灣高等法院臺中分院93年度上字第195號民事判決勝訴
    確定在案（下稱前案）。被告等人占用系爭土地既無合法權
    源，則渠等占用土地自受有相當租金之不當利益，爰依不當
    得利之法律關係，按六四一地號土地申報地價百分之五，請
    求被告返還原告93年8月11日具狀提起本件訴訟前五年範圍
    內之相當於法定租金之損害金。並聲明：如主文第一項至第
    三項、第五項至第六項所示，及請求被告甲○○應給付原告
    戊○○1,319元，原告辛○○、庚○○各1,978元，原告壬○○、癸○○、己○○各659元；願供擔保請准宣告假執行。
參、被告抗辯：被告等人係分別於81年、82年及90年間向建設公
    司購買系爭房屋及坐落之土地，當初有先請地政事務所人員
    就系爭房屋所坐落土地進行鑑界無誤始買受。上述兩造相關
    土地之界址，應以如附圖所示Ｍ213Ｍ314都市計畫區界線連
    接線為準，惟前案確定判決卻以重測後地籍圖經界線為準，
    誤認系爭房屋越界建築而判決被告敗訴。前案確定判決顯有
    違誤，被告業提起再審之訴救濟，本件不得以前案確定判決
    認定之事實為判決基礎。被告所有之系爭房屋並未無權占有
    原告共有之六四一地號土地，原告自不得請求相當於租金之
    不當得利。又若認原告主張被告無權占有為有理由，被告對
    於原告請求損害金逾越五年之部分，亦主張時效抗辯。並聲
    明：原告之訴駁回；如受不利判決，願供擔保請准宣告免為
    假執行。
肆、本院之判斷：
一、查原告戊○○、辛○○、庚○○、壬○○、癸○○、己○○
    等六人共有六四一地號土地，應有部分各為六分之一、四分
    之一、四分之一、十二分之一、十二分之一、十二分之一。
    又被告丑○○、丙○○○、子○○、甲○○、丁○○、寅○○各為相鄰之同段六六○地號、六五九地號、六五八地號、
    六五七地號、六五五地號、六五四地號土地及坐落其上之系
    爭房屋所有權人等事實，為兩造所不爭執，復有相關土地登
    記謄本在卷可憑，堪認屬實。
二、按確定判決所生之既判力，除使當事人就確定終局判決經裁
    判之訴訟標的法律關係，不得更行起訴或為相反之主張外，
    法院亦不得為與確定判決意旨相反之裁判，始能避免同一紛
    爭再燃，以保護權利，維持法之安定及私法秩序，達成裁判
    之強制性、終局性解決紛爭之目的。申言之，法院於將抽象
    之法律條文，經由認事用法之職權行使，以判決形式適用於
    具體個案所確定之權利義務關係，乃當事人間就該事件訴訟
    標的之具體規範，對於雙方當事人及法院均具有拘束力，當
    事人間之權利義務關係因而調整，不容當事人再為相反之爭
    執，法院更應將之作為「當事人間之法」而適用於該當事人
    間之後續訴訟。查原告主張被告等人所有之系爭房屋越界建
    築，分別無權占有原告所有之六四一地號土地（占有情形詳
    如前述），而依民法物上請求權之法律關係提起前案訴訟，
    於95年6月7日經高等法院臺中分院93年度上字第195號判決
    原告勝訴確定等情，業經本院調閱前案全卷核實。則揆諸前
    揭說明，該確定裁判之訴訟標的法律關係，即原告得依物上
    請求權請求被告等人交還占用之土地，亦即被告等人係無權
    占用六四一地號土地等權利義務關係，於兩造間已屬確定存
    在，不容雙方再為爭執，法院亦不得拒絕適用該「當事人間
    之法」而為與此意旨相反之裁判。是本件原告主張被告等人
    無權占用六四一地號土地，應堪採信。被告以對前案判決提
    起再審之訴為由，再事爭執其等未無權占有云云，即無理由
    。
三、無法律上之原因而受利益，致他人受損害者，應返還其利益
    ；雖有法律上之原因，而其後已不存在者，亦同，民法第17
    9條定有明文。無權占有他人土地，可能獲得相當於租金之
    利益，為社會通常之觀念。又按城市地方房屋之租金，以不
    超過土地及其建築物申報總價年息百分之十為限，土地法第
    97條第1項定有明文；而土地法第97條規定之土地價額，係
    指法定地價而言，為土地法施行法第25條所明定，又土地法
    第148條規定，土地所有權人依土地法所申報之地價為法定
    地價；土地法第105條復規定，同法第97條之規定，於租用
    基地建築房屋準用之，是建築基地之租金，亦按土地申報地
    價年息百分之十為限。惟此年息百分之十為限，乃指土地租
    金之最高限額而言，非謂所有租賃土地之租金必須照申報價
    額年息百分之十計算之，尚須斟酌基地之位置，工商繁榮程
    度、使用人利用基地之經濟價值、所受利益，彼等關係及社
    會感情等情事以為決定（最高法院46年台上字第855號、68
    年台上字第3071號判例意旨參照）。查六四一地號土地位於
    台中縣東勢鎮中心位置，鄰近火車站、東勢國小、東勢鎮公
    所、夜市等機構場所等情，有東勢鎮○○街道圖、現場照片
    附卷足憑，本院斟酌上情，認為本件原告以六四一地號土地
    申報地價百分之五計算相當於租金之不當得利，尚屬合理。
    而系爭土地之申報地價，自86年7月迄今皆為每平方公尺3,2
    00元，有系爭土地地價謄本在卷可佐。又按租金之請求權因
    五年間不行使而消滅，既為民法第126條所明定，至於終止
    租約後之賠償與其他無租賃契約關係之賠償，名稱雖與租金
    異，然實質上仍為使用土地之代價，債權人應同樣按時收取
    ，不因其契約終止或未成立而謂其時效之計算應有不同，最
    高法院亦著有49年台上字第1730號判例意旨足資參照。查原
    告係於93年8月11日提起本件訴訟，有起訴狀上所蓋本院收
    件章可憑，而原告亦僅主張請求起訴前五年內之不當得利，
    並未逾前述時效範圍，是被告援引時效抗辯，即無意義。惟
    被告甲○○係遲至90年3月29日始買受取得系爭越界建築房
    地之所有權（其餘被告均係於81年、82年間即取得），此有
    土地登記謄本等資料在卷可憑，其自此時始有占用六四一地
    號土地而享有免付相當於租金之利益，故原告僅得對被告甲○○請求自90年3月29日起至93年8月11日間，計3年4月12日
    之不當得利。又原告戊○○、辛○○、庚○○、壬○○、癸○○、己○○係共有六四一地號土地，且應有部分各為六分
    之一、四分之一、四分之一、十二分之一、十二分之一、十
    二分之一，亦如前述。綜上條件計算，本件各原告各得請求
    被告丑○○、丙○○○、子○○、甲○○、丁○○、寅○○
    返還相當於租金之不當得利金額，即如主文第一項至第六項
    所示（計算式詳如附表）。原告在此範圍內之請求，自有理
    由，應予准許，原告逾此範圍之請求即非正當，應予駁回。
四、按所命給付之金額未逾500,000元者，法院應依職權宣告假
    執行，民事訴訟法第389條第1項第5款定有明文。查本件原
    告勝訴部分，所命為給付金額未逾500,000元，爰依職權宣
    告假執行；被告陳明願供擔保，請准宣告免為假執行，經核
    無不符，爰酌定相當之擔保金額併准許之。至原告敗訴部分
    ，其假執行之聲請，失所附麗，應予駁回。
五、本件判決基礎已臻明確，兩造其餘攻擊防禦方法及舉證，核
    與判決無影響，爰不另一一論述，併此敘明。
六、據上論結，本件原告之訴為一部有理由，一部無理由，爰依
    民事訴訟法第79條、第85條第1項前段、第389條第1項第5款
    、第392條第2項，判決如主文。
中    華    民    國    95    年    9   月    29      日
                  民事第二庭  審判長  法  官  許冰芬
                                      法  官  呂明坤
                                      法  官  蔡建興
上為正本係照原本作成。
如對本判決上訴，須於判決送達後20日內向本院提出上訴狀。
中    華    民    國    95    年    9   月    29      日
                                      書記官
附表（計算式，元以下四捨五入）：
一、丑○○部分：
    3200元／平方公尺×23.95平方公尺×5%×5(年)=19160元
    戊○○：19160×1/6=3193元
    辛○○、庚○○：19160×1/4=4790元
    壬○○、癸○○、己○○：19160×1/12=1596元
二、丙○○○部分：
    3200元／平方公尺×16.69平方公尺×5%×5(年)=13352元
    戊○○：13352×1/6=2225元
    辛○○、庚○○：13352×1/4=3338元
    壬○○、癸○○、己○○：13352×1/12=1113元
三、子○○部分：
    3200元／平方公尺×15.18平方公尺×5%×5(年)=12144元
    戊○○：12144×1/6=2024元
    辛○○、庚○○：12144×1/4=3036元
    壬○○、癸○○、己○○：12144×1/12=1012元
四、甲○○部分：
    3200元／平方公尺×9.89平方公尺×5%×3(年)=4747元
    3200元／平方公尺×9.89平方公尺×5%×4/12(年)=527 元
    3200元／平方公尺×9.89平方公尺×5%×1/12×12/30(年)
    )=53元
    4747+527+53=5327元
    戊○○：5327×1/6=888元
    辛○○、庚○○：5327×1/4=1332元
    壬○○、癸○○、己○○：5327×1/12=444元
五、丁○○部分：
    3200元／平方公尺×8.58平方公尺×5%×5(年)=6864元
    戊○○：6864×1/6=1144元
    辛○○、庚○○：6864×1/4=1716元
    壬○○、癸○○、己○○：6864×1/12=572元
六、寅○○部分：
    3200元／平方公尺×8.16平方公尺×5%×5(年)=6528元
    戊○○：6528×1/6=1088元
    辛○○、庚○○：6528×1/4=1632元
    壬○○、癸○○、己○○：6528×1/12=544元


司法院資訊處製作；財團法人民間司法改革基金會備份。
